【裁判字號】    99,訴,159
【裁判日期】    990817
【裁判案由】    地價稅
【裁判全文】
臺中高等行政法院判決
                                       99年度訴字第159號
                                     99年8月10日辯論終結
原      告  甲○○
被      告  苗栗縣政府稅務局
代  表  人  乙○○
訴訟代理人  丙○○
            戊○○
            丁○○
上列當事人間因地價稅事件，原告不服苗栗縣政府中華民國99年
2月9日98年苗府訴字第13號訴願決定，提起行政訴訟，本院判決
如下︰
    主  文
原告之訴駁回。
訴訟費用由原告負擔。
    事實及理由
一、程序事項：本件原告起訴後，被告代表人由張正雄變更為乙
    ○○，並經變更後之代表人乙○○聲明承受訴訟，核無不合
    ，應予准許。
二、事實概要：緣原告所有坐落苗栗縣頭份鎮○○段○○段403
    、403-1、403-5地號、蟠桃段山下小段93-54地號、造橋鄉
    赤崎子段430-38、430-49、430-50、430-77、430-86、430-
    87、430-88、430-89、430-90、430-91、430-92、430-93、
    430-94、439-1等18筆土地（下稱系爭18筆土地），總面積2
    0,514平方公尺，被告所屬竹南分局就其中20,425.92平方公
    尺按一般用地稅率，88.08平方公尺按自用住宅稅率課徵地
    價稅，核定民國（下同）97年地價稅計新臺幣（下同）487,
    369元，原告不服，申請復查結果未獲變更，提起訴願，遭
    決定駁回，遂提起本件行政訴訟。
三、本件原告主張：
  (一)原告97年地價稅為487,369元，較96年之233,047元多出254,
    322元，主因是一般用地課稅與礦業用地課稅之差距。原告
    所有坐落造橋鄉○○○段430-38、430-49、430-50、430-86
    、430-87、430-88、430-89、430-90、430-91、430-92、43
    0-93、430-94、439-1等13筆土地（下稱430-38地號等13筆
    土地），面積13,239平方公尺，原由台灣中油股份有限公司
    （下稱中油公司）承租使用。78年退租後，原告即作農業使
    用，種植樹木，如今樹已成林，如空照圖所示，有部分土地
    中油公司以前作火藥庫使用，因危險故植樹圍起來，大部分
    均種植樹木。另造橋鄉○○○段430-77地號土地面積6,000
    多平方公尺，建築使用僅1,400多平方公尺，因丙種建築用
    地建蔽率40%、容積率120%，作坡崁或種樹為合法且必要，
    符合平均地權條例第3條第3款第1目規定農業用地之定義為
    供農作、森林、養殖、畜牧及保育使用者，故上揭14筆土地
    為山坡地保育區丙種建築用地可當作農業用地，被告以全部
    土地課一般地價稅不合理，應以實際使用課稅或徵田賦。在
    79至96年期間被告錯誤課以礦業用地稅，原告在相信被告之
    情況下見稅單即繳稅，被告卻於97年未至現場勘查即逕行課
    以高額累進稅率之地價稅。
  (二)系爭土地內均有水土保持設施如植生農作及混泥土坡崁，目
    的在依山坡地保育利用條例第5條規定，山坡地保育利用指
    依自然特徵、應用工程、農藝或植生方法，以防治沖蝕、崩
    坍、地滑、土石流失等災害，保護自然景觀。依司法院釋字
    第674號解釋意旨土地在沒有建築前，地主務農耕作，課徵
    地價稅係屬違憲，依憲法第19條租稅法定主義意旨，政府須
    在立法院通過法律條文前提下，才能對人民課稅。系爭土地
    係山坡地保育區丙種建築用地，按非都市土地使用管制規則
    第4條規定，非都市土地之使用，除國家公園區內土地，由
    國家公園主管機關依法管制外，按其編定使用地之類別，依
    本規則規定管制之。同規則第6條規定「各種使用地容許使
    用項目及許可使用細目表內：使用地類別：三丙種建築用地
    －容許使用項目(十九)森林遊樂設施－免經申請許可使用細目8.
    營林設施」，是免經申請許可即可作農業之營「林地」。又
    丙種建築用地之其他容許使用項目及免經申請許可使用細目
    如下：「(八)公用事業設施－16.人行步道、涼亭、公廁設施。
    ．．．(十四)戶外遊樂設施－1.公園、6.登山設施、13.園藝設施
    ．．．(十五)觀光遊憩管理服務設施－12.花棚花架。．．．(十六)水
    源保護及水土保持設施－1.保育水土所採之保育施設」等等
    ，均是爭議土地上設施，如該設施本就可減免地價稅，為何
    系爭土地卻課以高達千分之四十五稅率。另依平均地權條例
    施行細則第35條規定，合於非都市土地使用管制規則規定作
    農業使用者，徵收田賦。原告爭執之系爭14筆土地上都是十
    數年以上之樹林，並有公園、登山設施、園藝設施、公共廁
    所、人行步道、作坡崁、水土保持設施等，卻課上遠比都市
    土地還高的地價稅，被告當初僅勘查馬路部分，其他土地使
    用現況均未勘查，顯嚴重疏失，造成原告損失等情，並聲明
    求為判決撤銷訴願決定及原處分（復查決定）。
四、被告則以：
  (一)原告所有系爭18筆土地，總面積20,514平方公尺，分別為都
    市土地建地目、及非都市土地山坡地保育區之丙種建築用地
    ，被告所屬竹南分局就其中289.84平方公尺減免，餘20,136
    .08平方公尺按一般用地稅率、88.08平方公尺按自用住宅稅
    率（千分之2）課徵地價稅，核定97年地價稅計487,369元，
    應屬適法，與原告所稱之建蔽率無關。
  (二)次按「．．．適用特別稅率之原因、事實消滅時，應即向主
    管稽徵機關申報。」為土地稅法第41條第2項之規定。經查
    原告所有430-38地號等13筆土地面積13,239平方公尺，前由
    中油公司租用設有錦水礦場使用，依土地稅法第18條規定，
    原按特別稅率（礦業用地）千分之十課徵地價稅，因該租用
    土地中油公司已於78年間遷礦時起即辦理退租，依土地稅法
    第41條第2項及同法施行細則第14條第2項規定，原告本應於
    中油公司78年間退租，未再作礦業用地使用時，向被告所屬
    竹南分局申報，惟原告並未申報。被告所屬竹南分局亦曾於
    96年11月9日以工業用地輔導函輔導原告，請其於適用工業
    用地課徵地價稅之事實消滅時向該局申報，否則依土地稅法
    第54條第1項第1款規定補稅並罰款，惟原告並未主動申報，
    而以陳情方式說明原告自中油公司將錦水礦場遷後未作他用
    ，未作其他用途期間，請以工業用地課徵地價稅，不應按一
    般土地課稅。另依中油公司探採事業部96年12月21日探採行
    政發字第09602316310號函及91年航照圖顯示，系爭土地自
    78年未作工業用地使用。因被告所屬竹南分局不知其未作礦
    業用地使用，漏未改按一般稅率核課地價稅，迄至97年間辦
    理地價稅稅籍及使用情形清查時，始發現系爭地號土地已未
    作礦業用地使用，故依上揭資料以97年7月1日苗稅竹土字第
    0977003022號函，核定改按一般用地稅率課徵地價稅，並依
    稅捐稽徵法第21條規定，補徵上揭13筆土地92至96年一般用
    地與礦業用地差額地價稅。又依財政部88年3月4日台財稅第
    880099371號函釋，非都市土地編為土地稅法施行細則第21
    條第1項以外之其他用地，應同時符合細則第22條（平均地
    權條例施行細則第35條）第1款及第2款規定，始得課徵田賦
    。原告所有系爭14筆土地自68年即適用工業用地之特別稅率
    課徵地價稅，故不符合平均地權條例施行細則第35條第1款
    「於中華民國75年6月29日本條例修正公布施行前，經核准
    徵收田賦仍作農業用地使用者」之規定，又系爭土地為丙種
    建築用地，亦不符合同條第2款「合於非都市土地使用管制
    規定作農業用地使用者」之規定。另核課地價稅明細表中，
    頭份鎮○○段○○○段93-54地號是記載舊的面積，全部面
    積為3,247平方公尺，其使用分區為一般農業區之林業用地
    ，惟該土地上有蟠桃段山下小段000000000號建物，其未作
    農業使用，故應課徵地價稅。
  (三)又地價稅之課徵係就每一土地所有權人在每一直轄市或縣（
    市）轄區內之地價總額計徵，原告在苗栗縣○區○○○○○
    ○○○段四小段403地號等18筆土地，扣除自用住宅用地之
    地價後，適用一般稅率之地價總額高達17,186,903元，超過
    苗栗縣當年度累進起點地價（841,000元）19倍，適用邊際
    稅率千分之四十五核計地價稅，故本件地價稅稅額較高，原
    告若欲節稅，宜早規劃，以達節稅之效果。另被告所屬竹南
    分局於97年10月17日派員會同原告勘查造橋鄉○○○段430-
    77地號土地，取具有現場照片，並作成勘查紀錄，經原告簽
    名在案。
  (四)依非都市土地使用管制規則第6條規定，非都市土地經劃定
    使用分區並編定使用地類別，應依其容許使用項目及許可使
    用細目使用，該條第3項附表1「各種使用地容許使用項目及
    許可使用細目表」所載，「丙種建築用地」之容許使用項目
    為「住宅、鄉村教育設施、行政及文教設施、衛生及福利設
    施、安全設施、宗教建築、日用品零售及服務設施、公用事
    業設施、無公害性小型工業設施、農業設施、畜牧設施、養
    殖設施、遊憩設施、戶外遊樂設施、觀光遊憩管理服務設施
    、水源保護及水土保持設施、交通設施、農產品集散批發運
    銷設施、森林遊樂設施、再生能源相關設施。」依上開容許
    使用項目觀之，並未容許丙種建築用地作「農業之營『林地
    』」，是本件系爭坐落造橋鄉○○○段430-38地號等13筆土
    地編定為「鄉村區丙種建築用地」，縱然原告主張該地現作
    「農業之營『林地』」，亦不符合平均地權條例施行細則第
    35條之規定，自無課徵田賦之適用，系爭土地雖可植樹，但
    仍為丙種建築用地，不因植樹而變成農業用地。另依土地稅
    法第14條規定，已規定地價之土地，且不能課徵田賦，故應
    按一般用地課徵地價稅。苗栗縣頭份鎮○○段○○段403、4
    03-1、403-5地號土地謄本之使用分區及使用地類別均為空
    白，代表是都市土地，必須視其土地使用分區證明，上開3
    筆地號土地之土地謄本記載地上建物建號表示其上有房屋。
    而430-77地號土地面積為6,795平方公尺，編定為非都市土
    地山坡地保育區丙種建築用地，依非都市土地使用管制規則
    規定，該筆土地不符合丙種建築用地之容許使用項目。原告
    之丙種建築用地雖作山坡地保育，惟山坡地保育利用條例僅
    有第21條規定未放租、放領之公有山坡地，免徵賦稅，但亦
    與本案無涉等語，資為抗辯，並聲明求為判決駁回原告之訴
    。
五、兩造之爭點：原告主張造橋鄉○○○段430-38地號等13筆土
    地及430-77地號共14筆土地，經編定為「山坡地保育區丙種
    建築用地」，並作營林地使用，為農業用地，應予免徵地價
    稅或徵田賦等，是否可採。
六、經查：
  (一)按「已規定地價之土地，除依第二十二條規定課徵田賦者外
    ，應課徵地價稅。」、「地價稅基本稅率為千分之十。土地
    所有權人之地價總額未超過土地所在地直轄市或縣（市）累
    進起點地價者，其地價稅按基本稅率徵收；超過累進起點地
    價者，依左列規定累進課徵：一超過累進起點地價未達五倍
    者，就其超過部分加徵千分之十五。二超過累進起點地價五
    倍至十倍者，就其超過部分課徵千分之二十五。三超過累進
    起點地價十倍至十五倍者，就其超過部分課徵千分之三十五
    。四超過累進起點地價十五倍至二十倍者，就其超過部分課
    徵千分之四十五。五．．．前項所稱累進起點地價，以各該
    直轄市及縣（市）土地七公畝之平均地價為準。但不包括工
    廠用地、礦業用地、農業用地及免稅土地在內。」、「合於
    左列規定之自用住宅用地，其地價稅按千分之二計徵：一都
    市土地面積未超過三公畝部分。二非都市土地面積未超過七
    公畝部分。．．．土地所有權人與其配偶及未成年之受扶養
    親屬，適用第一項自用住宅用地稅率繳納地價稅者，以一處
    為限。」、「非都市土地依法編定之農業用地或未規定地價
    者，徵收田賦。」為土地稅法第14條、第16條、第17條及第
    22條第1項前段所明定。次按「本法第二十二條第一項所稱
    非都市土地依法編定之農業用地，指依區域計畫法編定之農
    牧用地、林業用地、養殖用地、鹽業用地、水利用地、生態
    保護用地、國土保安用地及國家公園區內由國家公園管理機
    關會同有關機關認定合於上述規定之土地。」、「非都市土
    地編為前條以外之其他用地合於下列規定者，仍徵收田賦：
    一於中華民國七十五年六月二十九日平均地權條例修正公布
    施行前，經核准徵收田賦仍作農業用地使用。二合於非都市
    土地使用管制規定作農業用地使用。」為土地稅法施行細則
    第21條及第22條所規定。又「主旨：非都市土地編為土地稅
    法施行細則第二十一條第一項以外之其他用地，應同時符合
    細則第二十二條第一款及第二款規定，始得課徵田賦。說明
    ：二、本案經函准內政部八十八年二月九日台（八八）內地
    字第八八○二六六九號函，略以：『查土地稅法施行細則第
    二十二條（平均地權條例施行細則第三十五條）規定：『非
    都市土地編為前條第一項以外之其他用地合於下列規定者，
    仍徵收田賦：一、於中華民國七十五年六月二十九日本條例
    （註：平均地權條例）修正公布施行前，經核准徵收田賦仍
    作農業用地使用。二、合於非都市土地使用管制規定作農業
    用地使用者。』其立法目的乃因平均地權條例修正前規定非
    都市土地作農業用地使用者，不論編定為何種用地，均徵收
    田賦，為照顧農民生活，兼顧既往已徵收田賦之事實，對非
    都市土地編為前條第一項以外之土地作農業用地使用者，仍
    徵收田賦。故非都市土地編為土地稅法施行細則第二十一條
    第一項以外之其他用地，應同時符合同細則第二十二條（平
    均地權條例施行細則第三十五條）第一款及第二款規定者，
    始得課徵田賦。』本部同意上開內政部意見。」復為財政部
    88年3月4日台財稅第880099371號函所規定。而財政部上開
    函釋，係基於其職權所作，與行為時土地稅法之相關規定意
    旨，並無不符，自得予以適用。
  (二)本件原告所有系爭18筆土地總面積20,514平方公尺，被告所
    屬竹南分局就其中20,425.92平方公尺按一般用地稅率，88.
    08平方公尺按自用住宅稅率課徵地價稅，核定97年地價稅計
    487,369元，原告不服，循序提起本件行政訴訟，並為如事
    實欄所載之主張。
  (三)查原告所有坐落苗栗縣造橋鄉○○○段430-38、430-49、43
    0-50、430-77、430-86、430-87、430-88、430-89、430-90
    、430-91、430-92、430-93、430-94、439-1等14筆土地（
    下稱430-77地號等14筆土地），編定使用分區為「山坡地保
    育區」，使用地類別為「丙種建築用地」，屬非都市土地編
    為農業用地以外之其他用地，已規定地價，有土地登記謄本
    附卷可稽（原處分卷第106至129頁），即非土地稅法施行細
    則第21條所規定之「非都市土地依法編定之農業用地」，自
    不符土地稅法第22條第1項前段課徵田賦之要件。又上開14
    筆土地其中430-77地號土地，其上有苗栗縣造橋鄉○○○段
    944至949建號建物，門牌號碼為苗栗縣造橋鄉○○村○○鄰○
    ○路328號，供作悠雅汽車賓館使用，有土地建物查詢資料
    、營業稅主檔查詢附卷可按（原處分卷第92至105頁），該
    筆土地未作農業用地使用；而造橋鄉○○○段430-38地號等
    13筆土地，出租予中油公司作錦水礦場使用，至78年間始辦
    理退租，有中油公司探採事業部函1件附卷可考（原處分卷
    第130頁）。且該430-77地號等14筆土地自68年起課徵地價
    稅，已據被告陳述在案，並為原告所不爭，則該430-77地號
    等14筆土地自68年起課徵地價稅，未經核准徵收田賦，已不
    符合土地稅法施行細則第22條第1款所規定之要件，則97年
    度原告無論在該430-77地號等14筆土地是否作農業用地使用
    ，參照財政部88年3月4日台財稅第880099371號函規定之意
    旨，均不符合土地稅法施行細則第22條所定得徵收田賦之要
    件。原告主張其系爭430-77地號等14筆土地上都是十數年以
    上之樹林，並有公園、登山設施、園藝設施、公共廁所、人
    行步道、作坡崁、水土保持設施等作營林地使用，合於非都
    市土地使用管制規定作農業用地使用，依法應課徵田賦，自
    非可採。
  (四)另按「適用特別稅率之原因、事實消滅時，應即向主管稽徵
    機關申報。」為土地稅法第41條第2項之規定。原告所有坐
    落造橋鄉○○○段430-38等13筆土地面積13,239平方公尺，
    前由中油公司租用設有錦水礦場使用，依土地稅法第18條規
    定，原按特別稅率（礦業用地）千分之十課徵地價稅，因該
    租用土地中油公司已於78年間遷礦時起即辦理退租，依土地
    稅法第41條第2項及同法施行細則第14條第2項規定，原告本
    應於中油公司78年間退租，未再作礦業用地使用時，向被告
    所屬竹南分局申報，惟原告並未申報。被告所屬竹南分局亦
    曾於96年11月9日以工業用地輔導函輔導原告，請其於適用
    工業用地課徵地價稅之事實消滅時向該局申報，否則依土地
    稅法第54條第1項第1款規定補稅並罰款，惟原告並未主動申
    報，而以陳情方式說明原告自中油公司將錦水礦場遷後未作
    他用，未作其他用途期間，請以工業用地課徵地價稅，不應
    按一般土地課稅。另依中油公司探採事業部96年12月21日探
    採行政發字第09602316310號函及91年航照圖顯示，系爭土
    地自78年起未作工業用地使用。因被告所屬竹南分局不知其
    未作礦業用地使用，漏未改按一般稅率核課地價稅，迄至97
    年間辦理地價稅稅籍及使用情形清查時，始發現系爭地號土
    地已未作礦業用地使用，故依上揭資料以97年7月1日苗稅竹
    土字第0977003022號函，核定改按一般用地稅率課徵地價稅
    ，並無不合。原告主張自中油公司將錦水礦場遷後未作他用
    ，於未作其他用途期間，請以工業用地課徵地價稅，不應按
    一般土地課稅，亦無可採。
  (五)又地價稅之課徵係就每一土地所有權人在每一直轄市或縣（
    市）轄區內之地價總額計徵，原告在苗栗縣○區○○○○○
    ○○○段四小段403地號等系爭18筆土地，總面積20,514平
    方公尺，分別為都市土地建地目、及非都市土地山坡地保育
    區之丙種建築用地，被告所屬竹南分局就其中289.84平方公
    尺屬公眾通行之道路予以減免，餘20,136.08平方公尺按一
    般用地稅率、88.08平方公尺按自用住宅稅率（千分之2）課
    徵地價稅，被告扣除自用住宅用地等之地價後，適用一般稅
    率之地價總額高達17,186,903元，超過苗栗縣當年度累進起
    點地價（841,000元）19倍，適用邊際稅率千分之四十五核
    計地價稅487,369元，亦無不合。至司法院釋字第674號解釋
    ，係就「財政部於中華民國八十二年十二月十六日發布之台
    財稅字第八二○五七○九○一號函明示：『不能單獨申請建
    築之畸零地，及非經整理不能建築之土地，應無土地稅法第
    二十二條第一項第四款課徵田賦規定之適用』；內政部九十
    三年四月十二日台內地字第○九三○○六九四五○號令訂定
    發布之『平均地權條例第二十二條有關依法限制建築、依法
    不能建築之界定作業原則』第四點規定：『畸零地因尚可協
    議合併建築，不得視為依法限制建築或依法不能建築之土地
    』。上開兩項命令，就都市土地依法不能建築，仍作農業用
    地使用之畸零地適用課徵田賦之規定，均增加法律所無之要
    件，違反憲法第十九條租稅法律主義，其與本解釋意旨不符
    部分，應自本解釋公布之日起不再援用。」所為之解釋，與
    本件系爭18筆土地課稅之情形不同，原告主張應有該號解釋
    之適用云云，即難謂可採。
  (六)綜上所述，原告上開主張，均不足採。從而，被告核定課徵
    原告系爭18筆土地地價稅487,369元之處分，核無違誤，復
    查決定及訴願決定遞予維持，亦無不合，原告起訴論旨請求
    撤銷，為無理由，應予駁回。至兩造其餘之主張和舉證，與
    本件判決之結果無影響，毋庸逐一加以論究，附此敘明。
七、據上論結，本件原告之訴為無理由，依行政訴訟法第98條第
    1項前段，判決如主文。
中    華    民    國    99    年     8    月    17   日
                臺中高等行政法院第二庭
                          審判長法  官  胡  國  棟
                                法  官  劉  錫  賢
                                法  官  林  秋  華
以上正本證明與原本無異。
如不服本判決，應於判決送達後20日內向本院提出上訴書狀，其
未表明上訴理由者，應於提起上訴後20日內向本院提出上訴理由
書（須依對造人數附具繕本）；如於本判決宣示或公告後送達前
提起上訴者，應於判決送達後20日內補提上訴理由書（須附繕本
）。未表明上訴理由者，逕以裁定駁回。
中    華    民    國    99    年     8    月    24    日
                                書記官  李  孟  純

司法院資訊處製作；財團法人民間司法改革基金會備份。
